臺灣高等法院臺中分院民事判決　94年度上字第233號
上　訴　人　丙○○
　　　　　　乙○○
上列二人共同
訴訟代理人　甲○○　　住台中縣豐原市○○路100巷12號9樓
被　上訴人　丁○○　　住台中縣新社鄉○○村○○街70號
上列當事人間請求分割共有物事件，上訴人對於民國94年5月27
日臺灣臺中地方法院94年度訴字第113號第一審判決提起上訴，
本院於民國94年12月13日言詞辯論終結，判決如下：
    主  文
原判決廢棄。
兩造共有坐落台中縣新社鄉○○○段上水底寮小段四一七之六九
七地號、地目旱、面積四０六六平方公尺土地，應分割為如附圖
一所示，即附圖一Ｃ部分面積一三五五平方公尺分歸上訴人丙○
○取得，Ａ部分面積一三五五平方公尺分歸上訴人乙○○取得，
Ｂ部分面積一三五六平方公尺分歸被上訴人丁○○取得；兩造共
有坐落台中縣新社鄉○○○段上水底寮小段四一七之七五○地號
、地目旱、面積一二八六五平方公尺土地，應分割為如附圖二所
示，即附圖二Ｃ部分面積四二八八平方公尺分歸上訴人丙○○取
得，Ａ部分面積四二八八平方公尺分歸上訴人乙○○取得，Ｂ部
分面積四二八九平方公尺分歸被上訴人丁○○取得；兩造共有坐
落台中縣新社鄉○○○段上水底寮小段四一七之七五七地號、地
目旱、面積三五三九平方公尺土地，應分割為如附圖三所示，即
附圖三Ｃ部分面積一一七九平方公尺分歸上訴人丙○○取得，A
部分面積一一八○平方公尺分歸上訴人乙○○取得，Ｂ部分面積
一一八○平方公尺分歸被上訴人丁○○取得。
第一、二審訴訟費用由上訴人丙○○、乙○○、被上訴人丁○○
各負擔三分之一。
    事實及理由
壹、程序方面：
一、本件為分割共有物之訴，其訴訟標的對於共同訴訟之各人必
    須合一確定，是本件雖僅原審被告丙○○提起上訴，惟依民
    事訴訟法第56條第1款規定，效力應及於未經上訴之同造當
    事人乙○○，故應將之併列為上訴人，視同上訴，合先敘明
    。
二、上訴人丙○○及乙○○經合法送達，未於言詞辯論期日到場
    ，核無民事訴訟法第386條所列各款情形，爰依被上訴人之
    聲請，由其一造辯論而為判決。
貳、實體方面：
一、被上訴人主張：
(一)、兩造共有坐落台中縣新社鄉○○○段上水底寮小段417-697
    、417-750、417-757地號，地目均為旱，面積合計2.0470公
    頃土地並無因物之使用目的不能分割之情形或訂有不分割期
    限之契約，亦無法律禁止分割，惟因共有人無法達成分割協
    議，爰求為判決：兩造共有坐落台中縣新社鄉○○○段上水
    底寮小段417-697號土地，地目旱，應分割為如附圖一所示
    ，即附圖一Ｃ部分面積1355平方公尺由上訴人丙○○（下稱
    丙○○）取得，Ａ部分面積1355平方公尺由上訴人乙○○（
    下稱乙○○）取得，Ｂ部分面積1356平方公尺由被上訴人丁
    ○○（下稱丁○○）取得；兩造共有坐落同上段417-750地
    號土地，地目旱，應分割為如附圖二，即附圖二所示Ｃ部分
    面積4288平方公尺由丙○○取得，Ａ部分面積4288平方公尺
    由乙○○取得，Ｂ部分面積4289平方公尺由丁○○取得；兩
    造共有坐落同上段417-757地號土地，地目旱，應分割為如
    附圖三（原審判決主文誤載為附圖二），即附圖三所示Ｃ部
    分面積1179平方公尺由丙○○取得，Ａ部分面積1180平方公
    尺公頃由丁○○取得，Ｂ部分面積1180平方公尺由乙○○取
    得。並答辯聲明：駁回上訴。
(二)、在本院補充陳述：坐落在上開417-757地號如附圖三所示A部
    分土地上之蓄水池是丙○○所有，只是供養漁使用，不是供
    為一般日常生活用水，被上訴人在上開A部分土地上有二個
    水塔，該二個水塔係供為被上訴人民生用水使用，該水塔貯
    存的水是從山上收集下來的，如果移動，水管也要移動，所
    以被上訴人希望能分配到417-757地號土地A部分土地，如果
    被上訴分到該部分土地，會將該土地上之蓄水池填起來。又
    本件分割沒有相互補償問題。
二、上訴人及視同上訴人則以（上訴人及視同上訴人未於言詞辯
    論期日到庭為聲明及陳述，據其在本院提出之書狀及在本院
    行準備程序時到庭所為聲明及陳述）：系爭土地是祖產，其
    中另有包括其他國有承租土地之分配，系爭土地亦是承租耕
    地部分放領取得所有權，如按原審判決分割方案會產生各共
    有人其他國有承租地無法連接系爭土地分割取得後之土地、
    及系爭土地非兩造都有耕作，各人農作物如何找貼又產生紛
    爭之困擾，兩造在系爭土地上耕作面積差不多，而且山坡地
    有地形之現況限制，希望兩造事先相互同意，在面積增減互
    不找貼情況下，依各人耕作地界址實地分分割，以符合延伸
    與各自承租地連接，又免為地上物爭執。上訴人及視同上訴
    人對於附圖一、二所示關於417-697、417-750地號土地二筆
    之分割方案無意見，然希望附圖三所示A部分土地分配予乙
    ○○、B部分土地分配予丁○○、C部分土地分配予丙○○，
    因為A部分土地上有乙○○所有之蓄水池一個。又本件土地
    分割不需要相互補償等語資為抗辯。並上訴聲明：(一)原判決
    廢棄。(二)兩造共有坐落台中縣新社鄉○○○段上水底寮小段
    417-697地號、地目旱、面積4066平方公尺土地，同上段
    417-750地號、地目旱、面積12865平方公尺土地，同上段
    417-757地號、地目旱、面積3539平方公尺土地，應依兩造
    實際耕作部分與使用部分辦理分割．若有面積增減，互不找
    貼。
三、經查，坐落台中縣新社鄉○○○段上水底寮小段417-697地
    號、地目旱、面積4066平方公尺土地，同上段417-750地號
    、地目旱、面積12865平方公尺土地，同上段417-757地號、
    地目旱、面積3539平方公尺土地為兩造共有，各共有人之所
    有權應有部分比例均為三分之一，該土地三筆並無因物之使
　　用目的而不能分割之情事，兩造也未訂有不分割之協議，兩
　  造無法依協議方法分割等情，業據被上訴人提出系爭土地之
    登記謄本附在原審卷為證，且為兩造所不爭，堪信為真實，
    從而，被上訴人依民法第823條第1項規定請求裁判分割，即
    屬有據，應予准許。
(二)、再按法院裁判分割共有物，應斟酌各共有人之利害關係、使
    用情形、共有物之性質及價值、經濟效用，符合公平經濟原
    則，其分割方法始得謂為適當（最高法院90年度台上字1607
    號判決參照）。經查，上開417-697地號土地上有丙○○、
    丁○○種植之檳榔，417-750地號土地上有乙○○、丁○○
    種植之檳榔，另417-757地號土地如附圖三所示C部分上有丙
    ○○所有之磚造平房之一部分（見附圖三C部分斜線所示，
    該房屋之另一部分坐落在417-757地號旁之同段417-826地號
    土地上），再417-757地號土地如附圖四所示B部分為乙○○
    所有以水泥建造之蓄水池一個面積44平方公尺、如附圖四所
    示D、E部分為丁○○所有之水塔二個，面積各為1平方公尺
    、如附圖所示C部分則為丙○○所有之水塔一個，面積為2平
    方公尺等情，業經原審、本院會同台中縣東勢地政事務所勘
    測屬實，有勘驗筆錄、上開地政事務所94年3月22日複者之
    土地複丈成果圖（即附圖三）、94年10月19日複者之土地複
    丈成果圖（即附圖四）在卷可稽，堪信為真。
(三)、本院審酌417-697、417-750地號土地上僅種植檳榔樹，並無
    建物或其他固定設施，及兩造均同意就上開417-697地號土
    地依附圖一所示方法分割（即附圖一所示A部分土地面積
    1355平方公尺分歸乙○○、B部分土地面積1356平方公尺分
    歸丁○○、C部分土地面積1355平方公尺分歸丙○○）、
    417-750地號土地依附圖二所示方法分割（即附圖二所示A部
    分土地面積4288平方公尺分歸乙○○、B部分土地面積4289
    平方公尺分歸丁○○、C部分土地面積4288平方公尺分歸丙
    ○○），認被上訴人主張上開土地二筆分別依附圖一、二所
    示方法分割結果，核無不當，應予採用。再查，417-75 7地
    號土地如附圖三C斜線部分有丙○○所有磚造平房建物之部
    分，現由其居住使用，經濟價值較高，應予保留，本院考量
    兩造對於將上開C部分分配予丙○○均無爭執一節，認將該
    部分土地分配予丙○○為宜；至於就上開417-757地號土地
    如附圖三所示A、B部分土地應如何分配予乙○○、丁○○，
    則兩造有不同主張。本院審酌乙○○、丁○○在417-757地
    號土地上雖均無建物，惟該土地如附圖三所示A部分有乙○
    ○所建之水泥蓄水池一個，面積44平方公尺（參見附圖四B
    部分），現由乙○○使用，具有經濟價值，應予保留等情，
    認將附圖三所示A部分土地分配予乙○○、B部分土地分配予
    丁○○，較符合使用現狀及公平原則。另丁○○雖主張上開
    蓄水池係丙○○所有，並非乙○○所有，惟為丙○○否認該
    蓄水池為其所有，並辯稱上開蓄水池係乙○○所有等語，核
    與乙○○之陳述相符，自堪採信，丁○○就其上開主張並未
    舉證以實其說，自難採信，並據為分割之參考。此外，丁○
    ○主張其所有如附圖四所示D、E水塔係設置在附圖三所示A
    部分土地上，故應將A部分土地分配予丁○○等語，惟因水
    塔係可移動之設備，各共有人於分割後即可將其遷移至個人
    分得之土地上，並無因分割即須廢棄致無法使用情形，影響
    共有人利益不大，是丁○○所有之水塔雖坐落在附圖三所示
    A部分，其亦希望能分得附圖三所示A部分土地，惟因考量上
    開A部分土地上有乙○○所有之蓄水池一個，經濟價值較高
    ，且無法遷移，如分予其他共有人，不利於乙○○，且未必
    符合其他共有人之使用，如其他共有人分得該部分土地，有
    可能將之填平改為他用（丁○○於本院言詞辯論時，即表示
    如伊分到附圖三A部分，會將其填平），亦不符經濟效益，
    故以將附圖三所示A部分土地分配予乙○○為宜，丁○○上
    開主張，同無可採。
(四)、末查，上開417-697地號土地依附圖一分割方法分割結果，
    丙○○及乙○○分得土地面積均為1355平方公尺，丁○○分
    得土地面積則為1356平方公尺，即丁○○分得面積較丙○○
    、乙○○多1平方公尺；417-750地號土地依附圖二方法分割
    結果，丙○○、乙○○分得土地面積均為4288平公尺、丁○
    ○分得土地面積為4289平方公尺，即丁○○分得土地較丙○
    ○、乙○○分得土地面積多1平方公尺；417-757地號土地依
    附圖三所示方法分割結果，丙○○分得土地面積為1179平方
    公尺、乙○○、丁○○分得土地面積均為1180平方公尺，即
    丙○○分得土地面積較乙○○、丁○○分得土地面積少1平
    方公尺，互有增減。本院考量系爭三筆土地於93年間之公告
    土地現值每平方公尺僅為新台幣240元，依上開分割方法分
    割結果，各共有人面積增減僅為1平方公尺，核與按應有部
    分比例分割結果價差極小，且經兩造在本院同意不予相互補
    償，本院自應予以尊重，爰不另諭知兩造應相互補償之金額
    ，併予明。
四、綜上所述，系爭土地應依附圖一、二、三所示方法分割，較
    符合全體共有人之利益。原審未考量上開417-757地號土地
    上有乙○○所有之蓄水池，將蓄水池坐落地點即附圖三所示
    A部分土地分配予丁○○，而未分配予乙○○，尚有未洽。
    上訴人及視同上訴人指摘原審判決不當，求予廢棄改判，為
    有理由，爰由本院將原判決予以廢棄改判如主文第二項所示
    。
五、再按，分割共有物之分割方案，係屬法院依職權所定，當事
    人提出之分割方案，係供法院決定分割方案之參考，本件上
    訴人上訴人請求就417-757地號土地改依附圖三所示方法分
    割，雖有理由，但被上訴人就此所為陳述亦為伸張或防衛權
    利所必要，如僅由被上訴人負擔訴訟費用顯失公平，爰就本
    件訴訟費用之分擔，酌定由兩造依其原應有部分之比例即各
    三分之一分擔之。
據上論結，本件上訴為有理由，依民事訴訟法第463條、第385條
第1項前段、第450條、第80條之1，判決如主文。
中　　華　　民　　國　　94　　年　　12　　月　　27　　日
                    民事第七庭審判長法　官  袁再興
                                    法　官  盧江陽
                                    法　官  陳賢慧
以上正本係照原本作成。
如對本判決上訴，須於收受判決送達後20日內向本院提出上訴書
狀，其未表明上訴理由者，應於提出上訴後20日內向本院提出上
訴理由書（須按他造人數附具繕本）。
上訴時應提出委任律師為訴訟代理人之委任狀。具有民事訴訟法
第466條之1第1項但書或第2項之情形為訴訟代理人者，另應附具
律師及格證書及釋明委任人與受任人有該條項所定關係之釋明文
書影本。
                                    書記官  金珍華
中　　華　　民　　國　　94　　年　　12　　月　　28　　日
                                        　　　　　　　Ｂ
